【裁判字號】    98,訴,951
【裁判日期】    990527
【裁判案由】    租佃爭議
【裁判全文】
臺灣桃園地方法院民事判決               98年度訴字第951號
原      告  財團法人臺灣省私立八德殘障教養院
法定代理人  呂新民
訴訟代理人  蔡榮德律師
被      告  游阿井
            游文清
            游敬懷
上三人共同
訴訟代理人  鄭世脩律師
上列當事人間請求租佃爭議事件，於民國99年5 月13日言詞辯論
終結，本院判決如下：
    主      文
確認被告與原告間就坐落於桃園縣八德市○○段八七四地號、同
段八七六地號、同段八七八地號、同段八七九地號、同段八八０
地號、同段八九二地號、同段八九一地號、同段八七七地號、同
段八八二地號、同段八九０地號、同段八九四地號、同段八八九
地號、同段八八五地號、同段八八三地號、同段八八四地號、同
段八八八地號、同段八八七地號、同段八０一地號、同段九０五
地號、同段九０三地號、同段九０六地號、同段八０二地號等土
地內，面積共計一點三五一九公頃，以桃園縣八德市八興字第八
七號之耕地租賃關係不存在。
訴訟費用由被告負擔。
    事實及理由
壹、程序方面
一、按出租人與承租人間因耕地租佃發生爭議時，應由當地鄉（
    鎮、市、區）公所耕地租佃委員會調解；調解不成立者，應
    由直轄市或縣（市）政府耕地租佃委員會調處；不服調處者
    ，由直轄市或縣（市）政府耕地租佃委員會移送該管司法機
    關，司法機關應即迅予處理，並免收裁判費用，前項爭議案
    件非經調解、調處，不得起訴，耕地三七五減租條例第26條
    第1 項、第2 項前段定有明文。本件耕地租約之爭議，前由
    原告申請調解，經桃園縣政府耕地租佃委員會調處後，均未
    成立，而為桃園縣政府耕地租佃委員會移送本院處理等情，
    有桃園縣政府檢送之租佃爭議調處不成立案全卷可憑，核與
    上開規定相符，原告自得提起本件訴訟，合先敘明。
二、次按確認法律關係之訴，非原告有即受確認判決之法律上利
    益者，不得提起之，民事訴訟法第247 條第1 項前段定有明
    文；又民事訴訟法第247 條所謂即受確認判決之法律上利益
    ，係指因法律關係之存否不明確，致原告在私法上之地位有
    受侵害之危險，而此項危險得以對於被告之確認判決除去之
    者而言，故確認法律關係成立或不成立之訴，苟具備前開要
    件，即得謂有即受確認判決之法律上利益（最高法院42年臺
    上字第1031號判例參照）。本件原告起訴主張兩造就坐落桃
    園縣八德市○○段874 地號、同段876 地號、同段878 地號
    、同段879 地號、同段880 地號、同段892 地號、同段891
    地號、同段887 地號、同段877 地號、同段882 地號、同段
    890 地號、同段894 地號、同段889 地號、同段885 地號、
    同段883 地號、同段884 地號、同段888 地號、同段801 地
    號、同段905 地號、同段903 地號、同段906 地號、同段80
    2 地號等土地（下稱系爭土地）之耕地租佃關係不存在，而
    被告則否認之，是顯然兩造間之系爭耕地租賃法律關係存否
    不明確，並致原告私法上之地位有受侵害之危險，而原告訴
    請確認，如經法院為其勝訴之確認判決，其私法上地位受侵
    害之危險即得加以除去，是原告提起本件確認之訴，依前開
    說明，有即受確認判決之法律上利益，於法洵屬有據，應予
    准許。
貳、實體方面
一、原告主張：（一）原告於民國79年間以其所有坐落於桃園縣
    八德市○○段1517地號、同段1518地號、同段1518-2地號、
    同段1519地號、同段1520地號、同段1521-4地號、同段1523
    地號、同段1524地號、同段1518-1地號、同段1521-2地號、
    同段1523-1地號、同段1525-1地號、同段1524-2地號、同段
    1523-3地號、同段1521-3地號、同段1523-2地號、同段1524
    -1地號、同段1522-6地號、同段1522-1地號、同段1522-4地
    號、同段1522-7地號、同段1522-3地號等土地內面積1.3519
    公頃，以八興字第87號之私有耕地租約（下稱系爭租約）出
    租與被告，並曾於92年間續訂三七五租約。嗣上開土地因重
    測後分別改為桃園縣八德市○○段874 地號、同段876 地號
    、同段878 地號、同段879 地號、同段880 地號、同段892
    地號、同段891 地號、同段887 地號、同段877 地號、同段
    882 地號、同段890 地號、同段894 地號、同段889 地號、
    同段885 地號、同段883 地號、同段884 地號、同段888 地
    號、同段801 地號、同段905 地號、同段903 地號、同段90
    6 地號、同段802 地號等土地（即前揭所稱系爭土地）。（
    二）然被告於承租系爭土地卻後於系爭土地中877 地號如附
    圖編號E 、及876 地號如附圖編號G 所示範圍搭建鐵皮廠房
    （面積分別為47.59 平方公尺、289.42平方公尺），並交由
    被告游阿井之子作為經營汽車烤漆及板金工廠之用。於附圖
    編號B 、C 、E 、F 位置搭建磚造鐵皮屋（面積分別為31.9
    1 平方公尺、253.86平方公尺、31.27 平方公尺、2.9 平方
    公尺），為被告游敬懷及被告3 人放置農耕機之用。編號H
    、I 、J 、K 位置係搭蓋鐵皮屋（面積分別為6.58平方公尺
    、0.75平方公尺、10.1平方公尺、280.17平方公尺），由被
    告游文清所居住使用，並在內擺設佛像及香爐。其餘作為廣
    場水泥地之用。（三）系爭土地中880 地號部分如附圖編號
    B 至H 所示範圍（面積共300.6 平方公尺），目前為養雞場
    使用。（四）系爭土地中877 地號部分如附圖編號B 、C 、
    D 範圍（面積共123.13平方公尺）存有鐵皮及木造建物，供
    攤販使用。（五）原告未曾同意被告或被告之父親搭蓋任何
    建物。被告等人之行為，已非單純自任耕作，致系爭租約有
    無效之情事。爰依耕地三七五減租條例之規定提起本訴等語
    ，並聲明：請求確認原告與被告間就系爭土地間之耕地租賃
    關係不存在。
二、被告則以：（一）系爭土地乃光復後由被告之父親開始耕種
    ，原先僅有4 分地，且非常貧瘠，後胼手胝足拓展到目前有
    1 甲多。被告自從承租起至今從未拖欠租金，且被告僅搭建
    作為田寮，擺置農具及牛舍。鐵皮屋坐落之基地亦為被告等
    人所開墾。（二）被告確有在系爭土地上搭建鐵皮屋、神壇
    及汽車烤漆鈑金廠，但此係因原告前任主委答應被告父親，
    同意其在系爭土地上搭蓋建物，故被告十餘歲時即有房屋存
    在，後來因占用道路被拆，目前之鐵皮屋係80年以後拆掉舊
    房子所重建。（三）系爭土地中880 地號土地上之建築物非
    被告所蓋，被告僅於地號876 之土地上搭蓋建物（四）另系
    爭土地地號887 上編號B 、C 、D 之位置鐵皮屋攤販，與被
    告無任何關係。（五）被告於系爭土地上之住家、神壇、汽
    車烤漆鈑金廠範圍，係被告之父選擇水源無法灌溉之高地，
    作為晒穀場及佃農居住之農舍。並非不自任耕作。又該等農
    舍之門牌係於78年以前即已存在。（六）被告之父改良原本
    不毛之系爭土地，然原告竟為求土地重劃之利益，即欲向原
    承租之佃農收回土地等語資為抗辯，並均聲明：原告之訴駁
    回。
三、兩造不爭執事項
（一）原告於79年間將系爭土地以系爭租約出租與被告。該租約
      並於92年間續訂。
（二）系爭土地中876 地號部分如附圖編號G 所示範圍及877 地
      號部分附圖編號E 所示範圍，為被告所建之鐵皮屋，現為
      被告游阿井之子用以經營汽車烤漆鈑金廠。
（三）系爭土地中876 地號部分如附圖編號BCEF所示範圍，係被
      告所搭建之磚造鐵皮屋，現為被告游敬懷之住家。
（四）系爭土地中876 地號部分如附圖編號KIJ 所示範圍及876
      地號部分如附圖編號GH所示範圍，係被告搭建之鐵皮屋，
      現為被告游文清之住家，屋內並有神明、香爐。
（五）上開被告游阿井之子所使用汽車烤漆鈑金廠、被告游敬懷
      、游文清之住家（下合稱系爭建物）之基地，係在系爭租
      約之租賃範圍內（本院卷第157 頁背面）。
（六）原告曾以桃園府前郵局第177 號存證信函，對被告為終止
      系爭租約之表示。
四、兩造爭執事項
    被告於承租範圍內搭建鐵皮屋，供作住家、神壇、汽車烤漆
    鈑金廠，有無不自任耕作之情形？是否合於三七五耕地租賃
    關係之使用。
五、得心證之理由
（一）原告於79年間將系爭土地以系爭租約出租與被告，該租約
      並於92年間續訂；系爭租約中之原土地地號，因重測而為
      目前之地號。又系爭土地中876 地號部分如附圖編號G 所
      示範圍及877 地號部分附圖編號E 所示範圍，為被告所建
      之鐵皮屋，現為被告游阿井之子用以經營汽車烤漆鈑金廠
      。系爭土地中876 地號部分如附圖編號BCEF所示範圍，係
      被告所搭建之磚造鐵皮屋，現為被告游敬懷之住家。系爭
      土地中876 地號部分如附圖編號KIJ 所示範圍及876 地號
      部分如附圖編號GH所示範圍，係被告搭建之鐵皮屋，現為
      被告游文清之住家，屋內並有神壇；且系爭建物之基地係
      在系爭租約之租賃範圍內等情，為兩造所不爭，並有系爭
      租約、系爭土地之登記謄本及本院98年8 月8 日勘驗筆錄
      附卷可稽（本院卷第13至35頁、第98、90頁及第104 至10
      6 頁），自堪信為真實。
（二）按承租人應自任耕作，並不得將耕地全部或一部轉租於他
      人；承租人違反前項規定時，原訂租約無效，得由出租人
      收回自行耕種或另行出租。耕地三七五減租條例第16條第
      1 、2 項定有明文。次按「佃農在承租耕地上固允許有農
      舍之存在，但茲所謂農舍，乃以便利耕作而設，並不以解
      決佃農家族實際居住問題為目的。上訴人在原審曾提出戶
      籍謄本乙件，證明被上訴人之子某職業為工，並未耕作系
      爭土地，且與被上訴人分財分居，自立一戶，主張被上訴
      人許其子在系爭地上建築包括客廳、浴、廚各一及臥室兩
      間之房屋一棟，顯有不自任耕作之情形。果其所稱非虛，
      自不能因被上訴人與其子原為父子關於之故，而認被上訴
      人無違反耕地三七五減租條例第16條第1 項之情形」（最
      高法院64年台上字第571 號判例意旨參照）。又耕地三七
      五減租條例第16條第1 項所謂承租人應自任耕作，係指承
      租人應以承租之土地供自己從事耕作之用而言；如承租人
      以承租之土地建築房屋居住或供其他非耕作之用者，均不
      在自任耕作之列，應構成同條第2 項所定原訂租約無效之
      原因（最高法院70年台上字第4637號判例意旨參照）。查
      系爭土地中876 地號部分如附圖編號G 所示範圍及877 地
      號部分附圖編號E 所示範圍，為被告所建之鐵皮屋，現為
      被告游阿井之子用以經營汽車烤漆鈑金廠；系爭土地中87
      6 地號部分如附圖編號BCEF所示範圍，係被告所搭建之磚
      造鐵皮屋，現為被告游敬懷之住家；系爭土地中876 地號
      部分如附圖編號KIJ 所示範圍及876 地號部分如附圖編號
      GH所示範圍，係被告搭建之鐵皮屋，現為被告游文清之住
      家，屋內並有神壇等情，為兩造所不爭，已如前述。被告
      固辯稱三七五耕地租約允許佃農於承租之耕地興建農舍，
      被告之父乃選擇地勢較高無水源灌溉之處，作為系爭建物
      之基地及晒穀場，建築供渠等居住之農舍，並非不自任耕
      作云云。然揆諸上開最高法院判例意旨，農舍並非解決佃
      農家族實際居住問題為目的，且被告非但於系爭土地上興
      建具有神壇之住家，尚建有與耕種毫無關連之汽車鈑金烤
      漆廠，是顯有不自任耕作之情形甚明，應構成原訂租約無
      效之原因。
（三）被告復辯稱系爭土地中876 、877 地號土地上之系爭建物
      ，係經原告前主委之同意，且於78年以前即興建云云。惟
      查：
      1.按當事人主張有利於己之事實者，就其事實有舉證之責
        任，民事訴訟法第277 條前段定有明文。被告雖提出本
        院77年訴字第1677號租佃爭議事件之和解筆錄，及桃園
        縣八德鄉於84年升格為桃園縣八德市前之舊門牌照片為
        證，然依該和解筆錄內容，僅可知悉系爭租約之租佃範
        圍；至八德鄉之舊門牌亦僅可證明該門牌號碼於84年以
        前即已存在，尚不足以證明系爭房屋興建之時間，且亦
        難認原告曾同意被告於系爭土地上建屋居住。此外，被
        告復未提出其他關於系爭建物確實興建於78年以前，且
        為原告所同意興建之證據，故被告辯稱原告曾同意渠等
        興建房屋云云，難認可採。
      2.況被告游阿井自陳，系爭土地中876 地號部分如附圖編
        號G 所示範圍及877 地號部分附圖編號E 所示範圍之汽
        車鈑金烤漆廠，係80餘年所建（本院卷第171 頁背面）
        ；被告游敬懷亦稱，其住家（即系爭土地中876 地號部
        分如附圖編號BCEF所示範圍）大部分係70年代所建，但
        其中C 部分之東側及D 部分範圍，係80餘年所增建（本
        院卷第171 頁背面）；被告游文清則稱其住家（即系爭
        土地中876 地號部分如附圖編號KIJ 所示範圍及876 地
        號部分如附圖編號GH所示範圍）係83年間所蓋，又神壇
        位於K 範圍中，且神壇係89年所加蓋（本院卷第172 頁
        ）。是縱認被告於78年2 月13日就本院77年度訴字第16
        77號成立和解前，系爭土地上即有建物存在，惟該等建
        物於80年以後，或經拆除後重建，或因增建而擴大其原
        有之基地範圍，故兩造於79年訂立系爭租約後，被告復
        有將耕地用以建屋之情形，亦堪認被告確有不自任耕作
        之事實。原告主張系爭租約有無效之情形，應屬可採。
六、綜上所述，因被告在系爭土地上不自任耕作，兩造間之租約
    已歸於無效，故兩造間就系爭土地已無耕地三七五租賃關係
    存在。從而，原告起訴請求確認兩造間就系爭土地之耕地租
    賃關係不存在，為有理由，應予准許。
七、本件事證已臻明確，兩造其餘主張陳述及所提之證據，經審
    酌與本院前揭判斷無影響，毋庸一一論述，附此敘明。
八、訴訟費用負擔之依據：民事訴訟法第78條。
中    華    民    國    99    年    5     月    27    日
          民事第三庭  審判長法  官  黃漢權
                            法  官  周玉
                            法  官  毛彥程
以上正本係照原本作成。
如對本判決上訴，須於判決送達後20日內向本院提出上訴狀。
中    華    民    國    99    年    5     月    28    日
                            書記官  伍幸怡

司法院資訊處製作；財團法人民間司法改革基金會備份。
